【裁判字號】    98,上易,309
【裁判日期】    981117
【裁判案由】    分割共有物
【裁判全文】
臺灣高等法院臺中分院民事判決  98年度上易字第309號
上   訴   人  甲○○
訴 訟 代理人  羅豐胤律師
              李秀貞律師
複  代 理 人  林正雄律師
              乙○○
被  上 訴 人  丁○○
兼訴訟代理人  丙○○
上列當事人間請求分割共有物事件，上訴人對於中華民國98年6
月30日臺灣臺中地方法院98年度訴字第709號第一審判決提起上
訴，本院於民國98年11月3日言詞辯論終結，判決如下：
    主  文
上訴駁回。
第二審訴訟費用由兩造按應有部分比例負擔。
    事實及理由
壹、兩造之聲明
一、上訴人之上訴聲明
（一）原判決廢棄。
（二）兩造共有坐落臺中市○區○○○段9之75地號土地（面積5
      4平方公尺）如原判決附圖所示編號Ｃ部分面積18平方公
      尺之土地，由上訴人取得，編號Ａ、Ｂ部分面積共計36平
      方公尺由被上訴人2人繼續共有，或分別由被上訴人2人取
      得。
（三）兩造共有坐落臺中市○區○○○段9之75地號土地（面積5
      4平方公尺）中，如原判決附圖所示編號Ｂ部分面積18平
      方公尺土地，由上訴人取得，編號Ａ、Ｃ部分面積各18平
      方公尺由被上訴人2人繼續共有，或分別由被上訴人2人取
      得。
（四）上開第二項聲明及第三項聲明，請求擇一為之。
（五）第一審及第二審之訴訟費用均由被上訴人負擔。
二、被上訴人之答辯聲明
（一）上訴駁回。
（二）訴訟費用由上訴人負擔。
貳、兩造之陳述
一、上訴人於原審起訴主張略以 ：坐落臺中市○區○○○段9之
    75地號、地目田、面積54平方公尺之土地（下稱系爭土地）
    ，為兩造所共有，每人應有部分各為3分之1。系爭土地共有
    人間雖曾經臺中市西區調解委員會分別於民國（下同）98年
    2月13日及98年2月27日進行調解，惟無法達成分割協議而調
    解不成立，系爭土地並未定有不分割契約，且無不能分割之
    情事，爰請求裁判分割系爭土地。查系爭土地目前為空地，
    鄰近之同段9之160地號土地、9之172地號土地，分別為上訴
    人之母吳江玉女與上訴人所有，該2筆土地上所興建之同段
    7637建號即門牌號碼臺中市○○路135號建物及其增建部分
    （下稱系爭建物），為吳江玉女所有；系爭建物前方係由面
    臨台中市○○路之前門進出，建物後方之後門處面臨系爭土
    地，然因被上訴人以鐵皮圍牆包圍系爭土地，致上訴人無法
    由後門進出；為有逃生通道，請求將如原判決附圖所示Ｂ部
    分土地，分歸上訴人所有等語。
二、上訴人於本院補充陳述略以：參以最高法院80年度台上字第
    603號 、94年度台上字第1768號、84年度台上字第1756號裁
    判意旨，土地之變價分割，應係於原物分配實有困難而無其
    他分割方式時，不得已之最終分割手段。本件系爭建物為狹
    長型建物，上訴人全家居住於內，後門無獨立出入通路，安
    全堪慮，系爭土地尚有鐵皮圍籬圍起，亦影響消防安全。系
    爭建物後門之對外聯繫道路，僅得藉由鄰地建物後門同段9
    之171、9之104地號土地上之狹小通道，惟上訴人並無權要
    求通行該處土地。倘系爭建物後方有火災情事，得否直達救
    災亦有疑義，益徵系爭建物後門確需一聯外通道之重要性。
    又系爭土地之鄰地即同段9之77、9之76地號土地為被上訴人
    之親戚所有，如依上訴人上訴聲明第二項之分割方案，被上
    訴人分得如原判決附圖所示Ａ、Ｂ部分土地後，得與前揭9
    之77、9之76地號鄰地合併使用或共同開發，而上訴人分得
    如原判決附圖所示Ｃ部分土地，亦得滿足系爭建物對外通行
    之目的，實符合系爭土地之最大經濟效率，並兼顧共有人之
    利益等語。
三、被上訴人於原審答辯略以：系爭土地原為被上訴人家族所有
    ，其上之鐵皮圍籬已圈圍許久；嗣被上訴人之胞弟賴坤錫出
    賣其應有部分予上訴人後，始由兩造所分別共有。系爭土地
    性屬畸零地，無經濟效用，分割後更無法使用。上訴人於上
    開7637號建物後所增建部分係違章建築，若上訴人無此加蓋
    ，建物後方即有空地及防火巷，被上訴人不同意上訴人之分
    割方案等語。
四、被上訴人於本院補充陳述略以：上訴人所居住之7637號建物
    出入口係位於前方之博館路，而非後方，建物本身之法定空
    地為上訴人增建，方失去緩衝之空地。上訴人主張與系爭土
    地相鄰之9之76、9之77地號土地，並非被上訴人所有，被上
    訴人無權要求該等土地所有人將土地與系爭土地合併使用，
    本件仍應以變價分割為宜等語。
參、本院得心證之理由
一、按除因物之使用目的不能分割或契約訂有不分割之期限者外
    ，各共有人得隨時請求分割共有物；又分割之方法不能協議
    決定者，法院得因任何共有人之聲請，命以原物分配於各共
    有人或變賣共有物而以價金分配於各共有人， 民法第823條
    第1項、第824條第2項分別定有明文。經查： 系爭土地為兩
    造所共有，應有部分各3分之1；系爭土地使用分區編定為第
    二種住宅區，依使用目的並無不能分割之情事，且兩造間無
    不分割之約定，惟無法協議分割等事實，業據上訴人提出系
    爭土地之登記謄本及地籍圖謄本、調解不成立證明書、台中
    市政府都市計畫土地使用分區證明書等為證（見原審卷第7
    至9、11、23至24頁），且為被上訴人所不爭執，堪信為真
    實。則上訴人請求裁判分割系爭土地，洵屬有據。
二、次按裁判分割共有物，屬形成判決，法院定共有物之分割方
    法，固應斟酌當事人之聲明、共有物之性質、經濟效用及全
    體共有人之利益等，而本其自由裁量權為公平合理之分配，
    但並不受當事人聲明、主張或分管約定之拘束；又共有物分
    割應審酌共有人之應有部分比例，各共有人之意願，各共有
    人間有無符合公平之原則及整體共有人之經濟利益等因素為
    通盤考量，以求得最合理之分割方法。經查：系爭土地之面
    積為54平方公尺，地形略呈梯形，南面臨台中市○○路1021
    巷，目前為空地，其上原設置之鐵皮圍籬，於臨台中市○○
    路1021巷處，部分已不存在，而留有約數米寬之缺口；另同
    段7637建號系爭建物之前門面臨台中市○○路等情，業經原
    審及本院勘驗現場屬實，制有勘驗筆錄及現場照片附卷可參
    （見原法院卷第7至9、44至45頁，本院卷第39至44頁）。系
    爭土地面積甚小，若依各共有人之應有部分再予細分，各共
    有人分得之土地將僅有18平方公尺，顯然過於狹小，難以整
    體利用，且該分割結果，勢將破壞地形之完整性，系爭土地
    之利用價值必然更為減損，故原物分割，並不妥適。
三、上訴人雖主張鄰近之同段9-160地號、9-172地號土地上已建
    造其母吳江玉女所有之同段7637號建物及其增建部分（即門
    牌台中市○○路135號建物），系爭建物後門面臨系爭土地
    ，因系爭土地上設有圍牆，致上訴人無法經由前開建物後門
    出入云云。惟查，上開門牌135號建物住戶如由後門出入，
    目前可經由同段9-171地號土地即門牌台中市○○路133號建
    物後門口之可容人通行之通道，通往台中市○○路1021巷道
    ，並非不能出入，此有本院勘驗筆錄及現場照片可稽，且上
    開建物之前門面臨台中市○○路，並無非必須由後門位置出
    入之情形；且系爭土地上原設置之鐵皮圍籬，於臨台中市○
    ○路1021巷處，部分已不存在，而留有約數米寬之缺口，可
    通行健行路1021巷等情，此亦有現場照片附於本院勘驗筆錄
    可參（見本院卷第41頁）。是上訴人據前揭理由請求原物分
    配附圖編號Ｂ部分土地，尚難憑採。再者，與系爭土地相鄰
    之同段9之76、9之77地號土地，並非被上訴人所有，就被上
    訴人言，其非當然得對他人主張，以分割取得後之部分土地
    與相鄰之同段9之77、9之76地號土地共同利用及開發；據此
    ，上訴人所主張原物分割方案，僅使其得將所有之同段9之1
    72地號土地與系爭土地合併利用，並取得系爭建物後方通行
    出入口之便，卻未必能使被上訴人有效利用所分得之零碎土
    地，是上訴人謂原物分割方案兼顧兩造利益，並符合土地效
    用，即難憑採。
四、本院審酌共有人之意願（應有部分3分之2之多數共有人均主
    張變價分割）、共有物之性質、分割後土地之經濟與利用價
    值、全體共有人利益等情狀，認為系爭土地若以原物分割，
    各當事人所分得之土地將面積過小，難以利用，徒然減損系
    爭土地之經濟效用，應以變價分割，而將所得價金按共有人
    之應有部分各三分之一比例分配予各共有人，較屬適當。
五、綜上所述，上訴人主張就系爭土地為原物分割，為不足採，
    被上訴人主張應以變價分割，較為可取。原審判決兩造共有
    之系爭土地應予變價，變賣所得價金按兩造各三分之一之比
    例分配之，並無不合。上訴意旨指摘原判決不當，求予廢棄
    改判，為無理由，應予駁回。
六、本件事證已臻明確，兩造其餘攻擊、防禦方法及舉證，因與
    本判決結果，不生影響，不予逐一論述，併此敘明。
七、據上論結，本件上訴為無理由，爰依民事訴訟法第449條第1
    項、第第80條之1，判決如主文。
中    華    民    國    98    年    11    月    17    日
                民事第二庭    審判長法  官  邱森樟
                                    法  官  蔡秉宸
                                    法  官  翁芳靜
以上正本係照原本作成。
不得上訴。
                                    書記官  粘銘環
中    華    民    國    98    年    11    月    17    日
                                                      Ｓ


司法院資訊處製作；財團法人民間司法改革基金會備份。
